【裁判字號】    90,判,2029
【裁判日期】    901102
【裁判案由】    土地稅法
【裁判全文】
最  高  行  政  法  院  判  決                    九十年度判字第二○二九號
    再審原告  甲○○
    再審被告  臺中縣稅捐稽徵處
    代 表 人  游松男
右當事人間因土地稅法事件，再審原告對於中華民國八十九年二月十八日本院八十九
年度判字第四一六號判決，提起再審之訴。本院判決如左：
    主  文
本院八十九年度判字第四一六號判決廢棄。
再訴願決定、訴願決定及原處分均撤銷。
再審訴訟費用由再審被告負擔。
    事  實
緣再審原告於民國八十三年十二月十日以買賣取得坐落台中縣大雅鄉○○段三九五地
號農地乙筆，面積二、四七九平方公尺，該農地並申准經再審被告依行為時土地稅法
第三十九條之二第一項規定免徵土地增值稅新台幣（以下同）一、六二○、○八三元
在案，嗣再審被告於八十五年十月十五日派員會同農業、地政機關人員赴現場勘查時
，查獲系爭農地未經申請核准，即於系爭土地堆置廢五金、水泥板、水管及五金材料
等違規使用情事，再審被告乃依行為時土地稅法第五十五條之二規定，按原免徵土地
增值稅額科處二倍之罰鍰計三、二四○、一○○元（計至百元止）。再審原告不服，
循序提起行政訴訟，經本院以八十九年度判字第四一六號判決駁回。再審原告以原判
決有行政訴訟法第二百七十三條第一項第一款之再審原因，對之提起再審之訴。茲摘
兩造訴辯意旨如次：
再審原告起訴意旨及補充理由略以：一、按行政法院之判決「適用法規顯有錯誤者」
得提起再審之訴，行政訴訟法第二百七十三條第一項第一款定有明文。查稅捐稽徵法
第四十八條之三規定「納稅義務人違反本法或稅法之規定，適用裁處時之法律，但裁
處前之法律有利於納稅義務人者，適用最有利於納稅義務人之法律」此乃立法者基於
維護人民之權益，採從新從輕主義。而該條所稱之「裁處」，依修正理由說明，包括
訴願、再訴願及行政訴訟之決定或判決。（見行政法院八十六年度判字第六七四號判
決）故所謂「裁處」不以原處分機關之行為為限，凡在復查、訴願以迄行政訴訟中，
尚未裁處確定之案件，遇有法律有變更或修改時，均依該條「從新從輕」之原則，適
用最有利於行為人之法律。二、原判決駁回再審原告之訴，係以土地稅法第五十五條
之二「依第三十九條之二第一項（即農業用地在依法作農業使用時，移轉與自行耕作
之農民繼續耕作者，免徵土地增值稅）取得之農業用地，取得者於完成移轉登記後，
有左列不繼續耕作情形之一者，處以原免徵土地增值稅二倍之罰鍰，其金額不得少於
取得時申報移轉現值百分之二：一．．．三非依法令變更為非農業用地使用。．．．
前項應處罰鍰之土地，不繼續耕作面積未達每宗土地原免徵土地增值稅土地面積之五
分之一，其罰鍰得按實際不耕作面積比率計算。但以一次為限。」亦即依該法第五十
五條之二第一項第三款及同條第二項為依據。三、惟查土地稅法於民國八十九年一月
二十六日修正公布（同年月二十八日生效），刪除該法第五十五條之二，並修正同法
第三十九條之二；而原判決係於修法後之八十九年二月十八日判決；易言之，再審原
告（即原告）再訴願遭駁回後，提起行政訴訟中，適逢土地稅法修正，即土地稅法修
正時該行政訴訟尚未判決，則本件所核課土地增值稅之處分尚未確定，自應適用修正
後之新法；而依修正後之土地稅法其課徵土地增值稅之要件：須土地承受人於其具有
土地所有權期間內為有關機關查獲該土地未作農業使用，「且」未在有關機關所令期
限內恢復作農作，或於期限內已恢復作農業使用，而再有未作農業使用之情形，始課
土地增值稅，且於承受人再移轉時始得課徵，參土地稅法第三十九條之二第一、二項
規定自明。查本件系爭土地先不論是否未作農業使用，惟未經有關機關限期恢復農業
使用，且自再審原告承受後未曾移轉所有權，自不符課徵之條件。再者，再審被告前
所依據課徵之土地稅法第五十五條之二，業經此次修法時刪除，即再審被告所為之課
徵土地增值稅之行為，已失其依據，依法自應撤銷，惟原判決並未適用修正後之土地
稅法；反適用已刪除之土地稅法第五十五條之二，及修正前之土地稅法第三十九條之
二第一項，駁回再審原告之訴，其適用法規顯有錯誤。自有行政訴訟法第二百七十三
條第一項第一款（修正前行政訴訟法第二十八條第一款）：適用法規顯有錯誤之再審
理由。四、依八十九年二月十日財政部發文之第○八九○四五○一二○號函釋：「查
稅捐稽徵法第四十八條之三規定，「納稅義務人違反本法或稅法之規定，適用裁處時
之法律，但裁處前之法律有利於納稅義務人者，適用最有利於納稅義務人之法律。」
有關土地稅法第五十五條之二條文，業於八十九年一月二十六日經總統公布刪除，是
以，本案裁處之罰鍰，如在上揭土地稅法修正條文公布生效日（八十九年一月二十八
日）後尚未裁罰確定，依首揭稅捐稽徵法規定，應可免予處罰。」復依八十九年九月
十三日之八十九年九月份第一次庭長法官聯席會議決議文：「．．．按土地稅法第五
十五條之二有關農地取得者不繼續耕作時，處以罰鍰之規定，屬於稅捐稽徵法第四十
九條之規定得準用同法有關稅捐規定之一種．．．自得依該條之規定準用同法第四十
八條之三，於相關法律有變更時，適用最有利於當事人之法律。查土地稅法第五十五
條之二有關農地取得者不繼續耕作時，處以罰鍰之規定，於民國八十九年一月二十六
日經修正刪除，刪除前依該法科處罰鍰尚未確定者，依上開說明，應適用有利於當事
人之法律予以免罰。」查本件原再審被告前係依土地稅法第五十五條之二裁罰，且該
裁罰在上開土地稅法修正條文公布生效日後（八十九年一月二十八日）尚未裁處確定
。依上，自可免罰，惟原判決未察，漏未依稅捐稽徵法第四十八條之三規定及上開函
釋，顯有應適用法規而未適用之違法，自有再審之理由。五、綜上，請廢棄原判決，
並撤銷再訴願決定、訴願決定及原處分等語。
再審被告答辯意旨略以：一、按「依第三十九條之二第一項規定取得之農業用地，取
得者於完成移轉登記後，有左列不繼續耕作情形之一者，處以原免徵土地增值稅額二
倍之罰鍰，．．．三非依法令變更為非農業用地使用。」為八十九年一月二十六日修
正前土地稅法第五十五條之二所明定。次按「納稅義務人違反本法或稅法之規定，適
用裁處時之法律。但裁處前之法律有利於納稅義務人者，適用最有利於納稅義務人之
法律」為稅捐稽徵法第四十八條之三所明定。又「．．．稅捐稽徵法第四十八條之三
修正公布生效時仍在復查、訴願、再訴願及行政訴訟中，尚未裁罰確定之案件均有該
條之適用。」、「．．．取得核准免徵土地增值稅之農地後，為配合地方建設，無償
提供承包公共工程廠商堆置工程用土使用，如何依土地稅法第五十五條之二規定處罰
一案，．．．二查稅捐稽徵法第四十八條之三規定，『納稅義務人違反本法或稅法之
規定，適用裁處時之法律。但裁處前之法律有利於納稅義務人者，適用最有利於納稅
義務人之法律。』，有關土地稅法第五十五條之二條文，業於八十九年一月二十六日
經總統公布刪除，是以，本案裁處之罰鍰，如在上揭土地稅法修正條文公布生效日（
八十九年一月二十八日）後尚未裁罰確定，依首揭稅捐稽徵法規定，應可免予處罰。
」分別為財政部八十五年八月二日台財稅第000000000號函及八十九年二月
十日台財稅第○八九○四五○一二○號函釋在案。二、卷查再審被告於八十三年十二
月十日因買賣取得大雅鄉○○段三九五地號農地乙筆，經申請准許土地稅法第三十九
條之二規定免徵土地增值稅一、六二○、○八三元在案，惟系爭農地嗣經再審被告於
八十五年十月十五日會同豐原地政事務所、大雅鄉公所清查時發現堆置廢五金、水泥
板、水管及工程五金材料等，現場並有工程車輛進出，其不繼續耕作面積已逾該宗免
稅土地面積五分之一，又系爭土地復經再審被告於八十五年十一月十五日及八十六年
四月二十九日再次會同農業、地政機關勘查時，堆置之廢五金、水泥板、水管及工程
五金材料雖已搬離，惟該筆土地仍覆蓋砂石，經大雅鄉公所依初勘照片實地丈量結果
，違章面積為七六五．八四平方公尺，已逾該宗免稅土地面積五分之一，此有卷附之
「免徵土地增值稅之農地定期實地查核清單」、現場會勘照片及台中縣大雅鄉公所八
十六年五月十三日八六雅農字第○七九八一號函可資佐證，再審原告就系爭農地有非
依法令變更為非農業使用之情事，足堪認定，再審被告依修正前土地稅法第五十五條
之二規定，按原免徵土地增值稅額裁處二倍罰鍰，本非無據。三、惟按稅捐稽徵法第
四十八條之三規定：納稅義務人違反本法或稅法之規定，適用裁處時之法律，但裁處
前之法律有利於納稅義務人者，適用最有利於納稅義務人之法律。有關本案據以裁處
之法令依據為土地稅法第五十五條之二條文，業於八十九年一月二十六日經總統公布
刪除，本案裁處罰鍰之行政訴訟判決日為八十九年二月十八日，係在上開土地稅法修
正條文公布生效日（八十九年一月二十八日）後，依首揭稅捐稽徵法第四十八條之三
規定及財政部台財稅第000000000號、台財稅第○八九○四五○一二○號函
釋，本案原裁處之罰鍰，因土地稅法第五十五條之二條文已於八十九年一月二十八日
公布刪除生效，已失去裁罰之依據，建請撤銷原處分等語。
    理  由
按本院之判決有適用法規顯有錯誤之情形者，當事人得對之提起再審之訴。為行政訴
訟法第二百七十三條第一項第一款所明定。所稱適用法規顯有錯誤，係指原判決所適
用之法規與該案應適用之現行法規相違背，或與解釋判例有所牴觸者而言。復按八十
九年一月二十六日修正前土地稅法第五十五條之二第一項固規定：「依第三十九條之
二第一項取得之農業用地，取得者於完成移轉登記後，有左列不繼續耕作情形之一者
，處以原免徵土地增值稅額二倍之罰鍰，其金額不得少於取得時申報移轉現值百分之
二：一、再移轉與非自行耕作農民。二、非依第二十二條之一規定之各項原因，閒置
不用者。三、非依法令變更為非農業用地使用。」，然上開規定於八十九年一月二十
六日修正後業已刪除。又按八十五年七月三十日修正公布之稅捐稽徵法第四十八條之
三規定：「納稅義務人違反本法或稅法之規定，適用裁處時之法律。但裁處前之法律
有利於納稅義務人者，適用最有利納稅義務人之法律」，上開法條所稱之「裁處」，
依修正理由說明，包括訴願、再訴願及行政訴訟之決定或判決在內。而同法第四十九
條規定：「滯納金、利息、滯報金、怠報金、短估金及罰鍰等，除本法另有規定外，
準用本法有關稅捐之規定。但第六條關於稅捐優先及第三十八條關於加計利息之規定
，於罰鍰不在準用之列」。因土地稅法第五十五條之二有關農地取得者不繼續耕作時
，處以罰鍰之規定，應屬上開稅捐稽徵法第四十九條規定得準用同法有關稅捐規定之
一種，且同法既非另有排除準用之規定，復無該條但書規定之情形，自得依該條規定
準用同法第四十八條之三，於相關法律有變更時，適用最有利於當事人之法律。茲土
地稅法第五十五條之二有關農地取得者不繼續耕作時，處以罰鍰之規定，於八十九年
一月二十六日經修正刪除，刪除前依該法科處罰鍰但尚未判決確定者，依上開說明，
應適用有利於當事人之法律予以免罰。且財政部八十九年二月十日台財稅第○八九○
四五○一二○號函意旨略以：「有關土地稅法第五十五條之二條文，業於八十九年一
月二十六日經總統公佈刪除，是以，本案裁處之罰鍰，如在上揭土地稅法修正條文公
佈生效日（八十九年一月二十八日）後尚未裁罰確定，依首揭稅捐稽徵法規定，應可
免予處罰。」，該函釋與稅捐稽徵法第四十八條之三規定無違，依司法院釋字第一三
七號解釋意旨，自應予適用。其仍適用修正前土地稅法第五十五條之二規定科處罰鍰
者，即與該案應適用之現行法規相違背，依前述說明，為適用法規錯誤，當事人得提
起再審之訴。本件再審原告於八十三年十二月十日買賣取得坐落台中縣大雅鄉○○段
三九五地號農地，並申經再審被告依行為時土地稅法第三十九條之二第一項規定核准
免徵土地增值稅一、六二○、○八三元在案。嗣再審被告於八十五年十月十五日派員
會同農業、地政機關人員赴現場勘查時，查獲系爭農地未經申請核准，即於系爭土地
堆置廢五金、水泥板、水管及五金材料等違規使用情事，再審被告乃依行為時土地稅
法第五十五條之二規定，按原免徵土地增值稅額科處二倍之罰鍰計三、二四○、一○
○元。再審原告不服，循序提起行政訴訟。原判決以：系爭農地經再審被告於八十五
年十月十五日會同豐原地政事務所、大雅鄉公所等農政單位清查時，發現堆置廢五金
、水泥板、水管及工程五金材料等，現場並有工程車輛進出；即整筆土地舖蓋沙石，
並堆置工程使用器材，且農舍裡面放置工程器材等情，有經會勘各單位承辦人簽章之
實地查核清單（含照片），附原處分卷足稽。依其內容所載，非如再審原告主張僅臨
時施工之情形可比擬。況系爭農地經再審被告分別於八十五年十一月十五日及八十六
年四月二十九日再次會同農業、地政機關勘查時，堆置之廢五金、水泥板、水管及工
程五金材料雖已搬離，惟該筆土地仍覆蓋砂石，經大雅鄉公所依初勘照片並參酌實地
狀況丈量結果，違章情形雖非初勘時之整筆土地，但其面積為七六五．八四平方公尺
，確已逾該宗免稅土地面積五分之一，此有免徵土地增值稅之農地定期實地查核清單
、現場會勘照片及台中縣大雅鄉公所八十六年五月十三日八六雅農字第○七九八一號
函附原處分卷可資佐證。且再審原告於復查申請書中亦承認因從事水管工程事業，為
工程方便致將部分水管暫時放置水果樹下，於工程中陸續取用。又依負責農業用地是
否繼續作農業使用之認定機關，即台中縣大雅鄉公所查核結果，於八十六年五月十三
日以八六雅農字第○七九八一號函復再審被告稱：「．．．三、本筆農地於八十五年
十月十五日．．．當時除土地周圍少部分種植果樹外，農地上堆置五金、水泥板、水
管及工程五金材料等，並有工程車輛正施工中，顯與農業經營無關．．．又無土地稅
法第二十二條之一第一項但書各款規定之阻卻違規事由，即難謂整筆為合法使用。四
、．．．至現場核對違規當時面積，並繪成現場圖」，並經該所實地丈量結果，扣除
合法使用面積一七一三．一六平方公尺，違規面積為七六五．八四平方公尺，而非再
審原告所稱係以目測，其違規面積已超過原免徵土地增值稅土地面積（二、四七九平
方公尺）五分之一，是其逾該宗地面積五分之一以上之土地面積非法變更為非農業使
用事證明確。又土地稅法第二十二條之一第一項雖規定有四款免課徵荒地稅之規定，
惟依該條第二項之規定，仍應依平均地權條例有關規定辦理。再審原告並未舉證證明
伊確於事前向主管機關申請，並經准予免課徵荒地稅，自不得以主張阻止公害污染，
暫不耕作為由，而冀免本件處罰，因認再審被告依行為時土地稅法第五十五條之二規
定，科處再審原告罰鍰，並無違誤，而駁回再審原告前程序之起訴，固非無見。惟查
原判決係於八十九年二月十八日作成，而前開土地稅法第五十五條之二有關罰鍰規定
，業於八十九年一月二十六日修正刪除，本案雖於刪除前依該法科處罰鍰，但未判決
確定，依上開說明，應適用有利於當事人之法律予以免罰。乃原判決猶依行為時土地
稅法第五十五條之二規定，駁回再審原告之行政訴訟，揆諸首揭規定與說明，再審原
告提起再審之訴，即非無再審理由，應將原判決廢棄。又依前開說明本件既應免罰，
則原處分即有可議，一再訴願決定遞予維持，亦有未合，再審原告指摘為違法，非無
理由，應悉予撤銷（再審被告亦建請本院撤銷），以符法制。
據上論結，本件再審之訴為有理由，爰依行政訴訟法施行法第二條、行政訴訟法第九
十八條第三項前段，判決如主文。
中    華    民    國      九十      年      十一      月      二        日
                    最 高 行 政 法 院  第 三 庭
                                審 判 長 法  官      曾  隆  興
                                         法  官      劉  鑫  楨
                                         法  官      徐  樹  海
                                         法  官      鄭  淑  貞
                                         法  官      林  家  惠
右  正  本  證  明  與  原  本  無  異
                                         法院書記官  阮  桂  芬
中    華    民    國      九十      年      十一      月      四        日


司法院資訊處製作；財團法人民間司法改革基金會備份。
